---
title: "Неоднородность влияния бюджетной политики на регионы России^[Контактная информация: Гуленков И. В., igulenkov@hse.ru] ^,^ ^[Исследование осуществлено в рамках Программы фундаментальных исследований НИУ ВШЭ в 2025 г.]"
author: '**И. В. Гуленков.** Департамент теоретической экономики, Международная лаборатория макроэкономического анализа, Национальный исследовательский университет "Высшая школа экономики", Москва'
lang: ru
output: 
  # bookdown::pdf_document2
  officedown::rdocx_document:
    base_format: "bookdown::word_document2"
    reference_docx: "../Technical/template.docx"
    pandoc_args: [ "--csl", "../Technical/apa-no-ampersand.csl"]
    global_numbering: true
    plots:
      caption:
        pre: "Рисунок "
        sep: ". "
      topcaption: true
    tables:
      caption:
        style: Table Caption
        pre: "Таблица "
        sep: ". "
  # bookdown::html_document2:
  #   pandoc_args: [ "--csl", "../Technical/apa-no-ampersand.csl"]
  #   global_numbering: true
header-includes:
  - \usepackage{tikz} 
  - \usepackage[T2A]{fontenc}
  - \usepackage[main=russian,english]{babel}
bibliography: ../Literature/RFS.bib
biblio-style: apalike
---

\newcommand*\vect[1]{\mathbf{#1}}

```{r Setup, echo = F, include = FALSE}
opts <- list(template = "../Technical/tikz2pdf-cyr.tex")
engine <- 'tikz'
knitr::opts_chunk$set(echo = F, message = F, warning = F)
trace(grDevices:::png, quote({
  if (missing(type) && missing(antialias)) {
    type <- "cairo-png"
    antialias <- "subpixel"
  }
}), print = FALSE)
```

```{r Data, echo = F}
set.seed(123)
library(tidyverse)
library(readxl)
library(ggtext)
library(geofacet)
library(scales)
library(ggpattern)
library(ggridges)
library(ggbreak) 
library(spatstat)
library(sandwich)
library(lmtest)
library(kableExtra)
library(ggcorrplot)
library(cluster)    # clustering algorithms
library(flextable)
library(huxtable)
options(scipen=9999)
set_flextable_defaults(font.family = 'Times New Roman')
tabForm <- function(x, cap) {
  x %>%
  autofit() %>%
  set_table_properties(layout = "autofit") %>%
  flextable::font(fontname = 'Times New Roman', part = 'all') %>%
  padding(padding = 0, part = "all") %>%
  flextable::align(align = "center", part = "all") %>%
  flextable::align(align = 'justify', part = 'footer') %>%
  colformat_double(big.mark = ",", digits = 2, na_str = "N/A") %>%
  flextable::set_caption(cap, align_with_table = F, word_stylename = "Table Caption", fp_p = officer::fp_par(text.align = "justify"))
}
figNote <- function(text) {
  officer::fpar(paste0('Примечание: ', text), fp_p=officer::fp_par(text.align = 'justify', padding.top = 0), fp_t = officer::fp_text_lite(font.size = 11))
}
# LOAD STYLING ----
source("../Technical/hse_theme.R")
select <- dplyr::select
hse_colours <- c("#102D69", "#1656A6", "#BFBFBF", "#E61F3D", "#11A0D7", "#FFD746", "#029C63", "#EB681F")
# LOAD DATA ----
QUANTILES <- c(0.15, 0.5, 0.85)
SIG_OPACITY <- 0.75
GRADIENT_QUANTILE_LIMITS <- c(0.15,0.85)
source('../R/3. mult.R')
```

# Введение {-}

Фискальная политика традиционно используется не только в качестве контрциклического инструмента на уровне всей страны, но и для сглаживания региональных диспропорций. Для повышения эффективности перераспределения ресурсов с помощью бюджетного процесса необходимо детальное понимание механизма фискальной трансмиссии и величины возникающих эффектов как во времени, так и в пространстве. В настоящий момент в академической литературе консенсус по этому вопросу отсутствует. 

Влияние фискальной политики на экономическую активность чаще всего описывается с помощью мультипликатора - величины, определяющей изменение совокупного выпуска в ответ на единичное изменение государственных расходов. В обзоре эмпирических работ, посвящённых США, @rameyCanGovernmentPurchases2011 заключает, что величина мультипликатора на национальном уровне лежит между 0.8 и 1.5. Существующие оценки мультипликатора бюджетных расходов для России разнятся от 0.1 до 0.9, однако отмечается их неоднородность в зависимости от типа бюджетных расходов и периода оценки [@zyablickiyOcenkaFiskalnyhMultiplikatorov2020].

Выраженная дифференциация регионов по уровню экономического развития является предпосылкой для различий в эффективности бюджетной политики между регионами России. Распространение дезагрегированных данных об экономической активности на субнациональном уровне сделало возможным оценку так называемых *локальных мультипликаторов*. Локальные мультипликаторы характеризуют разницу в динамике выпуска между регионами, возникающую из-за увеличения государственных расходов в одном регионе по сравнению с другим [@nakamuraFiscalStimulusMonetary2014;@chodorow-reichGeographicCrossSectionalFiscal2019]. Обширная литература о локальных мультипликаторах свидетельствует, помимо прочего, что региональные бюджетные шоки отражаются на экономике регионов-соседей значимыми спилловер-эффектами (эффектами перелива). Существование выраженных, но неоднородных спилловер-эффектов между регионами России также хорошо документировано в литературе [@demidovaGosudarstvennyeRashodyNa2021;@demidovaModeliEkonomicheskogoRosta2016].

Настоящее исследование призвано оценить неоднородность эффектов фискальной политики на уровне регионов России. В нём впервые для анализа воздействия мер фискальной политики в российской экономике использована модель глобальной векторной авторегрессии, которая позволяет учитывать возникающие спилловер-эффекты благодаря наличию межрегиональных взаимосвязей. Модель оценивается с помощью байесовских методов на месячных данных за период 2009 - 2024 гг. и включает данные о деловой активности, инфляции и исполнению бюджетов на уровне субъектов РФ, а также общероссийские переменные. 

Решая поставленную задачу, настоящая работа вносит вклад в несколько направлений литературы. 

Во-первых, автор получает оценки фискального мультипликатора для каждого региона России в отдельности, в то время как существующие работы оценивают его только на национальном уровне [@zyablickiyOcenkaFiskalnyhMultiplikatorov2020, прил. 1]. Пиковый медианный отклик регионального выпуска на шок госрасходов, эквивалентный 1% ВРП, наблюдается через `r YMaxHor` месяца после шока и достигает `r YMax`%. Более сильный мультипликативный эффект наблюдается в регионах с высоким подушевым ВРП и уровнем неравенства по доходам, а также более высокой долей занятости на крупных предприятиях. 

Во-вторых, в работе оценивается величина спилловер-эффектов фискальной политики, т. е. воздействия фискального стимула в одном регионе на экономику его соседей. Величина этих эффектов зависит как от размера и структуры ВРП, так и от интенсивности внешней торговли, а также состояния регионального рынка труда. Эти результаты подтверждают и расширяют выводы предыдущих работ об асимметричности пространственных эффектов между регионами России [@demidovaProstranstvennoAvtoregressionnayaModel2014].

Наконец, результаты исследования подтверждают связь между эффективностью макроэкономической политики и внутри- и межрегиональным неравенством. В работе показано, что эффективность бюджетных расходов зависит от уровня экономического развития региона и дифференциации доходов домохозяйств. Выводы схожего характера были получены ранее при анализе трансмиссии монетарной политики в России [@napalkovRazlichiyaEffektahEdinoy2021;@zverevaVliyanieVnutriregionalnogoNeravenstva2024; @zverevaReakciyaBankovskihStavok2024].

Примечание: исследование осуществлено в рамках Программы фундаментальных исследований НИУ ВШЭ в 2025 г. Автор выражает благодарность коллективу Международной лаборатории макроэкономического анализа и Департамента теоретической экономики НИУ ВШЭ.

# Список использованной литературы {-}

<div id="refs"></div>