---
title: "Неоднородность влияния бюджетной политики на регионы России"
author: "Илья Гуленков"
institute: |
  | Международная лаборатория макроэкономического анализа
  | Департамент теоретической экономики
  | ФЭН НИУ ВШЭ
  |
  | Научный руководитель: PhD., Кузнецова О.С.
date: "11 марта 2025 г."
output: beamer_presentation
fontsize: 10pt
lang: ru
header-includes:
  - \usepackage{tikz} 
  - \usepackage[T2A]{fontenc}
  - \usepackage{booktabs}
bibliography: ../Literature/RFS.bib
biblio-style: apalike
---

```{r Setup, echo = F, include = FALSE}
opts <- list(template = "../Technical/tikz2pdf-cyr.tex")
engine <- 'tikz'
knitr::opts_chunk$set(echo = F, message = F, warning = F)
trace(grDevices:::png, quote({
  if (missing(type) && missing(antialias)) {
    type <- "cairo-png"
    antialias <- "subpixel"
  }
}), print = FALSE)
```

```{r Data, echo = F}
set.seed(123)
library(tidyverse)
library(readxl)
library(ggtext)
library(geofacet)
library(scales)
library(ggpattern)
library(ggridges)
library(ggbreak) 
library(spatstat)
library(sandwich)
library(lmtest)
library(kableExtra)
library(ggcorrplot)
library(cluster)    # clustering algorithms
library(flextable)
library(huxtable)
library(stargazer)
options(scipen=9999)
set_flextable_defaults(font.family = 'Times New Roman')
tabForm <- function(x, cap) {
  x %>%
  autofit() %>%
  set_table_properties(layout = "autofit") %>%
  flextable::font(fontname = 'Times New Roman', part = 'all') %>%
  padding(padding = 0, part = "all") %>%
  flextable::align(align = "center", part = "all") %>%
  flextable::align(align = 'justify', part = 'footer') %>%
  colformat_double(big.mark = ",", digits = 2, na_str = "N/A")
  # %>%
  # flextable::set_caption(cap, align_with_table = F, word_stylename = "Table Caption", fp_p = officer::fp_par(text.align = "justify"))
}
figNote <- function(text) {
  officer::fpar(paste0('Примечание: ', text), fp_p=officer::fp_par(text.align = 'justify', padding.top = 0), fp_t = officer::fp_text_lite(font.size = 11))
}
# LOAD STYLING ----
source("../Technical/hse_theme.R")
select <- dplyr::select
hse_colours <- c("#102D69", "#1656A6", "#BFBFBF", "#E61F3D", "#11A0D7", "#FFD746", "#029C63", "#EB681F")
# LOAD DATA ----
QUANTILES <- c(0.15, 0.5, 0.85)
SIG_OPACITY <- 0.75
GRADIENT_QUANTILE_LIMITS <- c(0.15,0.85)
source('../R/3. mult.R', encoding = 'UTF-8')
```

## Мотивация

- Высокая дифференциация регионов России

- Эффективность трансмиссии ДКП зависит от характеристик региона [@napalkovRazlichiyaEffektahEdinoy2021;@zverevaVliyanieVnutriregionalnogoNeravenstva2024; @zverevaReakciyaBankovskihStavok2024]:

    - Размер и структура ВРП
    - "Глубина" внутреннего рынка
    - География и интенсивность торговых связей
    - Уровень неравенства
    - Структура занятости
    - ...
    
- Фискальная политика в монетарном и фискальном союзе: контрциклическая и перераспределительная функция
    
- Различия в реакции регионов России на шоки фискальной политики изучены недостаточно

## Новизна исследования

- Цель: оценить неоднородность влияния расходов региональных бюджетов на экономику регионов России

- Методология: глобальная векторная авторегрессия (GVAR), период оценки - 2009 - 2024 гг., 79 регионов

- Вклад:

    - Эффективность фискальной политики в России: оценка мультипликаторов на региональном уровне вместо национального
    - Гетерогенные эффекты макроэкономической политики: подтверждена связь между величиной мультипликатора и характеристиками регионов (размер экономики, неравенство по доходам, структура занятости)
    - Спилловер-эффекты между регионами: сила эффектов зависит от внешнеторговых связей региона, его размера и состояния местного рынка труда

## Литература: фискальный мультипликатор

- Мультипликатор госрасходов в США лежит в диапазоне 0.8-1.5 [@rameyCanGovernmentPurchases2011]

- Величина мультипликатора зависит от фазы делового цикла [@auerbachFiscalMultipliersRecession2011], шока, с которым сталкивается экономика [@ghassibeStateDependenceFiscal2022], реакции монетарной политики и распределения дохода между агентами разных типов [@broerFiscalMultipliersHeterogeneousagent2023]

- Мультипликатор госрасходов в России от 0.1 до 0.9 и выше в зависимости от методологии, периода оценки, уровня бюджета и категории расходов [@kudrinByudzhetnayaPolitikaKak2017;@vlasovFiskalnyeMultiplikatoryRossii2018;@zyablickiyOcenkaFiskalnyhMultiplikatorov2020]

## Литература: локальный мультипликатор и пространственные эффекты

- Данные на субнациональном уровне позволяют оценивать локальные фискальные мультипликаторы [@nakamuraFiscalStimulusMonetary2014;@chodorow-reichGeographicCrossSectionalFiscal2019]:

    - Контроль общестрановых факторов
    - Повышение эффективности оценок за счёт кросс-секциональной вариации
    - Пространственные эффекты

- Оценка региональных мультипликаторов в отрыве от пространственных эффектов приводит к систематическому занижению их величины [@auerbachLocalFiscalMultipliers2020]

- Пространственные связи между регионами и группами регионов в России документированы в литературе [@demidovaGosudarstvennyeRashodyNa2021;@demidovaModeliEkonomicheskogoRosta2016]  

## Структура модели

```{r ModelStructure, fig.cap = "Структура GVAR-модели", fig.ext='png', fig.width = 6.5, engine.opts = opts, engine=engine}
\usetikzlibrary{calc,positioning,patterns,angles,intersections,ext.paths.ortho,shapes.multipart,fit,matrix,shadows,shadows.blur,arrows,shapes,arrows.meta,positioning,decorations.pathreplacing,quotes}
\newcommand*\circled[1]{\tikz[baseline=(char.base)]{
            \node[shape=circle,draw,inner sep=2pt] (char) {#1};}}
\newsavebox{\test}
\savebox{\test}{\begin{tikzpicture}[%
    ,node distance=5mm
    ,>=latex'
    ,blockbig/.style = {%
    ,draw
    ,minimum height=10mm,minimum width=28mm
    ,align=center
    }
    ,blocksmall/.style = {%
    ,draw
    ,minimum height=7mm,minimum width=10mm
    ,align=center
    }
    ,blocksmalltext/.style = {%
    ,draw=black!60
    ,minimum height=10mm,minimum width=20mm
    ,align=center,
    font={\footnotesize}
    }
    ,textsmall/.style = {%
    ,minimum height=7mm,minimum width=10mm
    ,align=center,
    font={\footnotesize}
    }
    ,every path/.style={->} 
    ] 
\node[blocksmalltext, anchor = south west] (exp1) {Расходы\\бюджета};
\node[below = 0.1 cm of exp1] (num) {\circled{1}};
%\node[blocksmalltext, right = of exp1] (wage1) {Заработные\\платы};
\node[blocksmalltext, below left = 0.5 cm and -0.5 cm of exp1] (y1) {Выпуск};
\node[blocksmalltext, below right = 0.5 cm and -0.5 cm of exp1] (infl1) {Инфляция};
%\draw[<->] (exp1.east) -- (wage1.west);
%\draw[<->] (wage1.south west) -- (y1.north east);
%\draw[<->] (infl1.east) -- ($(infl1.east) +(0.2,0)$) |- (wage1.east); 
\draw[<->] (y1.east) -- (infl1.west);
\draw[<->] (y1.west) -- ($(y1.west) +(-0.2,0)$) |- (exp1.west);
\draw[<->] (infl1.east) -- ($(infl1.east) +(0.2,0)$) |- (exp1.east); 
\end{tikzpicture}}
\begin{tikzpicture}[%
    ,node distance=5mm
    ,>=latex'
    ,blockbig/.style = {%
    ,draw
    ,minimum height=10mm,minimum width=28mm
    ,align=center
    }
    ,blocksmall/.style = {%
    ,draw
    ,minimum height=7mm,minimum width=10mm
    ,align=center
    }
    ,blocksmalltext/.style = {%
    ,draw=black!60
    ,minimum height=10mm,minimum width=20mm
    ,align=center,
    font={\footnotesize}
    }
    ,textsmall/.style = {%
    ,minimum height=7mm,minimum width=10mm
    ,align=center,
    font={\footnotesize}
    }
    ]
    \node (r1) {\usebox{\test}};
    \node[right = of r1.south east] (r2) {$\dots$};
    \node[right = 1.5 cm of r1] (rN) {\usebox{\test}};
    \draw[decorate,decoration={brace,mirror}] (r1.south west) --
        node[below,align=center] (regname1) {Регион 1\\VAR} (r1.south east);
    \draw[decorate,decoration={brace,mirror}] (rN.south west) --
        node[below,align=center] (regnameN) {Регион $N$\\VAR} (rN.south east);
    \node[blocksmalltext, below = 0.5 cm of r2] (tradeflows) {Матрица торговых потоков};
    \node[blocksmalltext, align = center, below = 0.5 cm of tradeflows] (external) {\hphantom{оо}Внешние переменные\hphantom{кв}};
    \draw[->] (regname1.south) |- (tradeflows);
    \draw[<-] (tradeflows) -| (regnameN.south);
    \draw[->] (tradeflows.south) -- (external);
    \draw[->] (external.west) -- ($(regname1.west|-external.west) + (-0.25,0)$) node[fill=white] {\circled{2}} |- (regname1.west);
    \draw[->] (external.east) -- ($(regnameN.east|-external.east) + (0.25,0)$) node[fill=white] {\circled{2}} |- (regnameN.east);
    \node[below = 0 cm of external.south] {Спилловер-эффекты};
    \draw[thick] ($(r1.north west) +(-0.2,0.2)$) rectangle ($(external.south-|rN.south east) + (0.2,-0.5)$);
    \node[blocksmalltext, above right = 1.1 cm of rN] (urals) {Цена Urals};
    \node[blocksmalltext, right = of urals] (fedbudg) {Фед.\\бюджет};
    \node[blocksmalltext, above = of urals] (exrate) {USD/RUB};
    \node[blocksmalltext, above = of fedbudg] (i) {Ставка\\RUONIA};
    \draw[<->] (urals.north) -- (exrate.south);
    \draw[<->] (urals.east) -- (fedbudg.west);
    \draw[<->] (i.south) -- (fedbudg.north);
    \draw[<->] (exrate.east) -- (i.west);
    \draw[<->] (exrate.south east) -- (fedbudg.north west);
    \draw[<->] (i.south west) -- (urals.north east);
    \node[textsmall, above = -0.05 cm of $(exrate.north)!0.5!(i.north)$, align=center] (global) {Глобальные переменные};
    \draw[thick] ($(urals.north west) +(-0.2,2.6)$) rectangle ($(fedbudg.south east) + (0.2,-0.2)$);
    \draw[->] ($(urals.west) +(-0.2,0)$) -| node[near start, above, xshift=-0.05cm] {Влияние общих факторов} ($(tradeflows.north|-urals.west) + (0,-1)$);
    \draw[<-] ($(urals.south)!0.5!(fedbudg.south) +(0,-0.2)$) |- node[midway, below, align = center] {Функция реакции\\правительства} ($(rN.east) + (0.2,0)$);   
    \node[above = -0.25 cm of global] {\circled{3}};
\end{tikzpicture}
```

## Исходные данные

- Данные месячной частоты по 79 регионам России:

    - Короткий внешний лаг трансмиссии фискальной политики
    - Расширение возможностей идентификации шоков

- Три блока переменных:

    1. **Региональные переменные**: логарифм индекса деловой активности, лог-разности регионального ИПЦ, исполнение расходов консолидированного бюджета субъекта на душу населения в реальном выражении
    2. **Внешние переменные**: взвешенная комбинация региональных переменных для регионов-соседей. Матрица весов - межрегиональные торговые потоки за 2016 год
    3. **Глобальные переменные**: ставка RUONIA, логарифмы цены на Urals, валютного курса рубля к доллару, расходов и доходов федерального бюджета

## Спецификация GVAR-модели

Динамика региональных переменных описывается VAR-моделью в каждом регионе $i$:

$$
x_{it} = a_{i0} + a_{i1} t + \sum_{l=1}^{p_i} \Phi_{il} x_{i,t-l} + \sum_{l=0}^{q_i} \Lambda_{il} x^*_{i,t-l} + \sum_{l=0}^{s_i} D_{il} \omega_{t-l} + \varepsilon_{it}
$$

- $x_{it}$ - вектор эндогенных переменных
- $x^*_{i,t}$ - вектор внешних переменных
- $\omega_t$ - вектор глобальных переменных
- $p_i$, $q_i$ и $s_i$ задают порядок лага модели (1 в базовой спецификации)
    
Глобальные переменные моделируются в отдельной VAR-модели и зависят от усреднённой региональной динамики:

- Ставка процента определяется на основе варианта правила Тейлора, где центральный банк реагирует на выпуск и инфляцию
- Доходы федерального бюджета зависят от динамики выпуска, цен на нефть и валютного курса

## Оценка модели

- В каждой региональной модели необходимо оценить 39 коэффициентов и 9 элементов ковариационной матрицы $\rightarrow$ "проклятие размерности"

- Байесовская оценка с использованием априорного распределения Миннесоты. Объясняющая способность выше у:

    - Собственных лагов по сравнению с лагами других переменных
    - Более близких лагов по сравнению с дальними 
    
- Предпосылка анализа: каждый регион - малая открытая экономика [@pesaranModelingRegionalInterdependencies2004]:

    - Внешние переменные считаются слабо экзогенными
    - Региональные модели оцениваются по отдельности
    - Глобальное решение модели получается с помощью взвешивающей матрицы алгебраически
    
- Стохастическая волатильность остатков $\rightarrow$ учёт различных периодов повышенной волатильности (шоки 2015 и 2022 гг. и т.д.)

## Идентификация фискальных шоков

- Остатки VAR-модели в приведённой форме не могут интерпретироваться как структурные шоки, так как они коррелированы между собой

- Необходимо задать ограничения на элементы ковариационной матрицы для её приведения к ортогональному виду

- Базовая схема идентификации - рекурсивная:
  
    - Региональные шоки спроса и предложения не влияют на расходы бюджета в течение 1 месяца
    - Расходы бюджета могут влиять на выпуск и инфляцию в период шока

- Результаты качественно устойчивы к использованию альтернативной схемы идентификации в виде знаковых ограничений

- Идентификация в GVAR носит локальный характер: шок ортогонален другим шокам внутри региона, но может коррелировать с шоками в других регионах

    - На практике эта корреляция крайне слаба
    
## Расчет мультипликатора госрасходов

- Регионы отличаются между собой по объёму бюдженых расходов $\rightarrow$ необходима трансформация импульсных откликов

- Под мультипликатором государственных расходов понимается процентное изменение выпуска в ответ на рост госрасходов, эквивалентный 1% подушевого ВРП региона:

$$
mult^y_{ijh} = IRF^{y,g}_{ijh} \times \frac{1}{\bar{g}_j} \times \overline{GRP}_j \times 0.01
$$

- $IRF^{y,g}_{ijh}$ - функция импульсного отклика выпуска в регионе $i$ на шок госрасходов в регионе $j$ на горизонте $h$

- $\bar{g}_j$ - средний уровень расходов бюджета на душу населения в регионе $j$

- $\overline{GRP}_j$ - средний уровень ВРП на душу населения в реальном выражении

## Региональный мультипликатор расходов бюджета

```{r OwnYDynReg, fig.width=9, dpi=170}
multY %>%
  ggplot() +
  geom_line(aes(x=h, y=value, group = OKATO_id), linewidth = 0.65, linetype = 'dotted', colour = 'gray') +
  geom_line(data = tableY %>%
              filter(type == 'Weighted Mean') %>%
              pivot_longer(-type) %>%
              mutate(name = as.factor(name)),
            aes(x=name, y=value, group = 1, linetype = 'dashed'), colour = 'black', linewidth = 1.25) +
  geom_line(data = tableY %>%
              filter(type == '50%') %>%
              pivot_longer(-type) %>%
              mutate(name = as.factor(name)),
            aes(x=name, y=value, group = 2, linetype = 'solid'), colour = 'black', linewidth = 1.25) +
  scale_linetype_identity(breaks = c('solid', 'dashed'),
                          labels = c("Медиана", "Взвешенное среднее"),
                          guide = "legend") +
  guides(linetype=guide_legend(ncol=2)) +
  theme_hse() +
  labs(x = 'Горизонт, месяцев',
       y = '%',
       linetype = "Guide name"
       # title = "Экономические показатели российских регионов",
       # caption = "Источник: Росстат, Федеральное Казначейство, расчёты автора"
  ) + 
  ylim(c(tableY[1,-1] %>% min(), tableY[5,-1] %>% max())) +
  theme(
    legend.position = "bottom",
    legend.text = element_text(size = 18),
    axis.text = element_text(size = 20),
    axis.title.y.left = element_markdown(size = 18, margin = margin(r = 0, l = 0, unit = "cm")),
    axis.title.x = element_markdown(size = 18, angle = 0, vjust = 1.05, margin = margin(r = 0, l = 0, unit = "cm")),
    legend.key.size = unit(3,"line")
    # plot.title = element_markdown(lineheight = 1.1, size = 20),
    # plot.subtitle = element_markdown(lineheight = 1.1, size = 18),
    # plot.caption = element_markdown(family = "HSE Sans", lineheight = 1.1, hjust = 1, size = 16, face = "italic"),
    # # aspect.ratio = 0.56,
    # strip.text = element_markdown(size = 16,lineheight = 0.4),
    # strip.background = element_rect(fill = 'white'),
    # panel.border = element_rect(colour = "black", fill = NA)
  )
```


## Источники неоднородности: каналы влияния

- Ограничения ликвидности фирм и домохозяйств [@bernardiniHeterogeneousGovernmentSpending2020;@debuque-gonzalesLocalFiscalMultipliers2021]

- Способ финансирования и состояние регионального долга [@chodorow-reichGeographicCrossSectionalFiscal2019]

- Композиция госрасходов и их распределение между капитало- и трудоёмкими отрослями [@juarrosHeterogeneousSpendingHeterogeneous2023]

- Торговые связи: спилловер-эффекты сильнее в регионах с дефицитом торгового баланса  [@bernardiniHeterogeneousGovernmentSpending2020; @duporRegionalConsumptionResponses2023]


## Источники неоднородности: гипотезы

1. Размер и структура экономики: реальный ВРП на душу населения, доля добывающей, обрабатывающей промышленности и строительства в ВРП
1. Распределение доходов: децильный коэффициент и доля населения с доходами ниже границы бедности
1. Региональный рынок труда: уровень безработицы, число безработных на одну вакансию, доля занятых в организациях с негосударственной формой собственности, доля занятых на малых и средних предприятиях
1. Внешнеторговые связи: доля импорта из-за рубежа в ВРП, отношение отгрузки продукции из других регионов России и в другие регионы России к отгрузке в регион
1. Региональный бюджет: уровень регионального долга к ВРП (за исключением бюджетных кредитов), доля расходов регионального бюджета на национальную оборону, безопасность, национальную экономику и социальную сферу


## Основные выводы: региональные мультипликаторы

- Медианный мультипликатор расходов регионального бюджета достигает `r YMax`% через `r YMaxHor` месяца после шока, затем эффект постепенно затухает

- Эффект сильнее в регионах с:

    - Высоким ВРП на душу (размер рынка)
    - Высокой долей строительства в ВРП
    - Высоким неравенством по доходам (группы населения с высокой склонностью к потреблению)
    - Преобладанием занятости на крупных предприятиях (структура бюджетополучателей)
    - Высокой долей расходов на нацэкономику в бюджете (продуктивные расходы)

## Спилловер-эффекты: определение

Рассчитываются два вида спилловер-эффектов:

1. Эффект spill-out: отражает, насколько сильно другие регионы реагируют на шоки бюджетных расходов в заданном регионе:

$$
SO_j = \sum_{i\neq j} \omega_{i} mult^y_{ijh}
$$

2. Эффект spill-in: определяется как чувствительность заданного региона $i$ к государственным расходам в других регионах:

$$
SI_i = \sum_{j\neq i} \omega_j mult^y_{ijh}
$$


Веса рассчитываются с помощью подушевого ВВП: $\omega_i=\frac{GRP_i}{\sum_k GRP_k}$

## Спилловер-эффекты: основные выводы

- Средний spill-out эффект на горизонте 1 года равен `r tableYOut[6,6] %>% as.numeric() %>% round(.,2)`%. Сильнее в:

    - Крупных регионах (по подушевому ВРП)
    - Регионах с более напряженным рынком труда (выше отношение числа безработных к вакансиям)
    - Регионах с низкой долей внутрироссийского экспорта в ВРП
    - Высокой долей импорта из-за рубежа
    
- Средний spill-in эффект на горизонте 1 года равен `r tableYIn[6,6] %>% as.numeric() %>% round(.,2)`%. Сильнее в:

    - Регионах с высокой долей обрабатывающей промышленности
    - Регионах с низким неравенством
    - Регионах с менее напряженным рынком труда (ниже отношение числа безработных к вакансиям)
    
## Обсуждение результатов и выводы

- Результаты лежат в рамках диапазона существующих оценок, но выше национального мультипликатора для России:

    - Региональные бюджеты vs федеральный бюджет: структура расходов
    - Эффекты общего равновесия на национальном уровне: реакция ЦБ, инфляционные ожидания, траектория долга
    - Зависимая переменная: ВВП vs оперативный индикатор деловой активности (охватывает от 30% до 80% ВДС в регионах)
    
- Мультипликатор выше в крупных регионах, которые за счёт устойчивой доходной базы могут проводить более активную фискальную политику

    - Фактор усиления межрегионального неравенства
    
- Реакция уровня цен на шок госрасходов: значимо отрицательна в половине регионов

    - Противоречит традиционным моделям, но часто встречается эмпирически [@jorgensenInflationResponseGovernment2022]
    - Supply-side эффекты политики [@jorgensenInflationResponseGovernment2022; @choiAreGovernmentSpending2022]
    
## Источники {.allowframebreaks}

\fontsize{6pt}{7.2}\selectfont

::: {#refs .blah}
:::

<!-- ## Пространственные взаимосвязи между переменными {.fragile} -->

<!-- ```{r Crosscorr, tab.id = "Crosscorr", tab.cap='Средние коэффициенты корреляции между переменными и остатками модели в регионах России'} -->
<!-- summ$crosscorrdata[,1:3] %>% -->
<!--    as.data.frame(.) %>% -->
<!--    rownames_to_column() %>% -->
<!--    left_join(summ$crosscorr[,1:3] %>% -->
<!--    as.data.frame(.) %>% -->
<!--    rownames_to_column(), by = 'rowname') %>% -->
<!--    relocate(exp.y, .before = y.x) %>% -->
<!--    relocate(y.y, .before = pi.x) %>% -->
<!--    kbl(col.names = c("Коэффициент корреляции", -->
<!--                            "Данные", -->
<!--                            "Остатки модели", -->
<!--                            "Данные", -->
<!--                            "Остатки модели", -->
<!--                            "Данные", -->
<!--                            "Остатки модели"),  -->
<!--        digits = 2, booktabs = T) %>% -->
<!--   add_header_above(c(" " = 1, "Госрасходы" = 2, "Выпуск" = 2, "Инфляция" = 2)) %>% -->
<!--   kableExtra::footnote(general = "в таблице приведено число и доля регионов, для которых средний коэффициент корреляции между региональными переменными (или остатками уравнений модели) лежит в указанном диапазоне", general_title = "Примечание: ", footnote_as_chunk = T) -->
<!-- ``` -->


## Региональный мультипликатор расходов бюджета {.fragile}

```{r OwnY, tab.id = "OwnY", tab.cap = 'Оценка мультипликатора государственных расходов в российских регионах'}
tableY %>%
  filter(!type %in% c('Weighted Median'
                      ,'CU_l','CU_u'
                      )
         )%>%
  mutate(type = c('Минимум',
                  '15-й перцентиль',
                  'Медиана',
                  '85-й перцентиль',
                  'Максимум',
                  paste0('Среднее', footnote_marker_number(1, "latex")),
                  paste0('Доля значимых', footnote_marker_number(2, "latex"))
                  #,'Средняя нижняя граница 68% интервала',
                  #'Средняя верхняя граница 68% интервала'
                  )) %>%
  select(`Статистика`=type, `0`, `1`, `3`, `6`, `12`, `24`) %>%
  kbl(digits = 2, escape = F, format = "latex", booktabs = T) %>%
  kableExtra::kable_styling(font_size = 7) %>%
  add_header_above(c(" " = 1, "Горизонт (месяцев)" = 6))  %>%
  kableExtra::footnote(general = 'оценки получены на основе GVAR-модели на выборке 2009-2024 гг. с помощью рекурсивной схемы идентификации. Под мультипликатором понимается процентное изменение индекса деловой активности в ответ на увеличение госрасходов, эквивалентное 1% ВРП.', general_title = 'Примечание: ', number = c('При расчёте среднего в качестве весов используется региональный подушевой ВРП', 'Для проверки значимости используются 68%-е достоверные интервалы'), threeparttable = T)
```

## Факторы гетерогенности мультипликатора I {.fragile}

```{r Yregress, tab.id = "Yregress", tab.cap = 'Факторы гетерогенности отклика выпуска на шок госрасходов'}
hor <- 3
modelData <- horizonY %>%
  filter(h == hor) %>%
  rename(y = value) %>%
  select(-c(sig68,grp)) %>%
  left_join(explanatory %>% select(-c(OKATO,sport,state,culture,utilities)))
# GRP and Structure
m1 <- lm(y ~ log(GRP) + extraction + industry + construction, modelData,
             weight = GRP)
m1r <- coeftest(m1, vcov = vcovHAC, save = TRUE)
# Liquidity constraints
m2 <- lm(y ~ decile_coeff + poverty, modelData,
             weight = GRP)
m2r <- coeftest(m2, vcov = vcovHAC, save = TRUE)
m2r <- coeftest(m2, vcov = vcovHAC, save = TRUE)
# Labour market
m3 <- lm(y ~ tightness + unemprate + private_empl_share + sme_empl_share, modelData,
             weight = GRP)
m3r <- coeftest(m3, vcov = vcovHAC, save = TRUE)
# Trade
m4 <- lm(y ~ imgrp + exsh + imsh, modelData,
             weight = GRP)
m4r <- coeftest(m4, vcov = vcovHAC, save = TRUE)
# Budget
m5 <- lm(y ~ defense + security + economy + social + debtgrp, modelData,
             weight = GRP)
m5r <- coeftest(m5, vcov = vcovHAC, save = TRUE)
# Table
tab <- huxreg("ВРП" = m1, "Неравенство" = m2, "Рынок труда" = m3, number_format = 2, statistics = c("R^2 adj." = "adj.r.squared",
      "P value" = "p.value"), bold_signif = 0.1, stars = c(`*` = 0.1, `**` = 0.05, `***` = 0.01),
      coefs = c("Константа" = "(Intercept)"
                ,"Логарифм ВРП на душу" = "log(GRP)",
                "Доля добычи в ВРП" = "extraction",
                "Доля обработки в ВРП" = "industry",
                "Доля строительства в ВРП" = "construction",
                "Децильный коэффициент" = "decile_coeff",
                "Уровень бедности" = "poverty",
                "Доля занятости в частном секторе" = "private_empl_share",
                "Доля занятости на МСП" = "sme_empl_share",
                "Жёсткость рынка труда" = "tightness",
                "Безработица" = "unemprate"
                ))
tab <- tab[-seq(3,23,2),]
tab %>%
  set_font_size(5) %>%
  set_bottom_padding(0) %>%
  set_top_padding(0) %>%
  set_width(1) %>%
  set_col_width(col = 1, 0.3) %>%
  set_all_borders(brdr(0.5, "solid")) %>%
  set_align(col = 2, value = 'center') %>%
  set_align(col = 3, value = 'center') %>%
  set_align(col = 4, value = 'center')
```

## Факторы гетерогенности мультипликатора II {.fragile}

```{r Yregress2, tab.id = "Yregress2", tab.cap = 'Факторы гетерогенности отклика выпуска на шок госрасходов'}
tab <- huxreg("Внешняя торговля" = m4, "Бюджет" = m5, number_format = 2, statistics = c("N" = "nobs",
      "R^2 adj." = "adj.r.squared",
      "P value" = "p.value"), bold_signif = 0.1, stars = c(`*` = 0.1, `**` = 0.05, `***` = 0.01),
      coefs = c("Константа" = "(Intercept)"
                ,"Импорт/ВРП" = "imgrp",
                "Отгрузка товаров из других регионов" = "imsh",
                "Отгрузка товаров в другие регионы" = "exsh",
                "Расходы на нацоборону" = "defense",
                "Расходы на нацбезопасность" = "security",
                "Социальные расходы" = "social",
                "Расходы на нацэкономику" = "economy",
                "Госдолг к ВРП" = "debtgrp"
                ))
tab <- tab[-seq(3,19,2),]
tab %>%
  set_font_size(5) %>%
  set_bottom_padding(0) %>%
  set_top_padding(0) %>%
  set_width(1) %>%
  set_col_width(col = 1, 0.3) %>%
  set_all_borders(brdr(0.5, "solid")) %>%
  set_align(col = 2, value = 'center') %>%
  set_align(col = 3, value = 'center')
```

## Спилловер-эффекты: результаты расчётов

```{r SpillY, tab.id = "SpillY", tab.cap = 'Оценка величины спилловер-эффектов в российских регионах'}
tableYOut %>%
  select(c(1,2,5,6,7)) %>%
  left_join(tableYIn %>% select(c(1,2,5,6,7)), by = 'Статистика', suffix = c('','.')) %>%
  mutate(`Статистика` = c('Минимум',
                  '15-й перцентиль',
                  'Медиана',
                  '85-й перцентиль',
                  'Максимум',
                  'Среднее',
                  'Доля значимых'
                  )) %>%
  kbl(digits = 2, escape = F, booktabs = T,
      col.names = c('Статистика', 
                    '0', '6', '12', '24',
                    '0', '6', '12', '24')) %>%
  kableExtra::kable_styling(font_size = 7) %>%
  add_header_above(c(" " = 1, "Эффект spill-out" = 4, "Эффект spill-in" = 4)) %>%
  add_header_above(c(" " = 1, "Горизонт (месяцев)" = 8)) %>%
  kableExtra::footnote(general = "оценки получены на основе GVAR-модели на выборке 2009-2024 гг. с помощью рекурсивной схемы идентификации. Во всех случаях размер шока нормализован к 1% ВРП региона-источника шока.", general_title = "Примечание: ", footnote_as_chunk = T, threeparttable = T) 
```

